臺灣士林地方法院刑事判決
111年度審金訴字第588號
公  訴  人  臺灣士林地方檢察署檢察官
被      告  邱瑞祥


上列被告因詐欺等案件，經檢察官提起公訴（111年度偵緝字第1
018號），本院合議庭因被告於準備程序就被訴事實為有罪之陳
述，裁定由受命法官獨任進行簡式審判程序並判決如下：
    主  文
邱瑞祥犯如附表各編號所示之加重詐欺取財罪，各處如附表各編
號所示之宣告刑；應執行有期徒刑貳年肆月。
　　事實及理由
一、按簡式審判程序之證據調查，不受第159條第1項之限制，刑
    事訴訟法第273條之2定有明文，是於行簡式審判程序之案件
    ，被告以外之人於審判外之陳述，除有其他不得作為證據之
    法定事由外，應認具有證據能力。本件所援引被告邱瑞祥以
    外之人於審判外之陳述，因本案採行簡式審判程序，復無其
    他不得作為證據之法定事由，依上說明，應認均有證據能力
    。
二、本件事實及證據，除均引用檢察官起訴書之記載（如附件）
    外，證據部分併補充如下：㈠被告邱瑞祥於審判中之自白（
    見本院卷第74、136、144頁)。㈡證人林律言指認犯罪嫌疑人
    紀錄表（見偵卷第37至39頁)。㈢受理各類案件紀錄表、受理
    詐騙帳戶通報警示簡便格式表、金融機構聯防機制通報單、
    內政部警政署反詐騙諮詢專線紀錄表（見偵卷第196、198至
    199、209至215、233至236、245、249至250、265至268、27
    1至273、294至299、313至317 、321、323頁）。
三、論罪科刑：
  ㈠核被告邱瑞祥所為，均係犯刑法第339條之4第1項第2款之三
    人以上共同犯詐欺取財罪，及洗錢防制法第14條第1項、第2
    條第2款之洗錢罪。另被告加入本案詐欺集團所涉共同實施
    加重詐欺取財之多次犯行，其中部分犯行於本案繫屬於本院
    前，業經臺灣士林地方檢察署檢察官另案以111年度偵緝字
    第1017號提起公訴，由本院另案以111年度金訴字第300號審
    理中，此有臺灣高等法院被告前案紀錄表及前揭起訴書在卷
    可考，是本案既非被告與本案詐欺集團共同實施之加重詐欺
    取財犯行中，最先繫屬於法院之案件，其於本案自不應併論
    以參與犯罪組織罪，檢察官本件亦未起訴被告此部分犯行，
    附此敘明。
　㈡又被告就起訴書附表編號1至8所為三人以上共同犯詐欺取財
    及洗錢等犯行，與本案詐欺集團其他不詳成年成員間，均有
    犯意聯絡及行為分擔，俱應論以共同正犯。
　㈢被告上開8次三人以上共同犯詐欺取財及洗錢等罪行，既在同
    一犯罪決意及計畫下所為行為，時、地部分合致，且犯罪目
    的單一，依一般社會通念，認應評價為一行為方符合刑罰公
    平原則，即屬一行為觸犯數罪名之想像競合犯，均應依刑法
    第55條前段之規定，各從一重之三人以上共同犯詐欺取財罪
    處斷。
  ㈣再被告上開所犯8次加重詐欺取財犯行，分別侵害不同被害人
    之財產法益，其犯意各別，行為互殊，應予分論併罰。 
　㈤按洗錢防制法第16條第2項規定：「犯前二條之罪，在偵查或
    審判中自白者，減輕其刑」；又想像競合犯之處斷刑，本質
    上係「刑之合併」。其所謂從一重處斷，乃將想像競合犯組
    成之評價上數罪，合併為科刑一罪，其所對應之刑罰，亦合
    併其評價上數罪之數法定刑，而為一個處斷刑。易言之，想
    像競合犯侵害數法益者皆成立犯罪，論罪時必須輕、重罪併
    舉論述，同時宣告所犯各罪名，包括各罪有無加重、減免其
    刑之情形，亦應說明論列，量刑時併衡酌輕罪部分量刑事由
    ，評價始為充足，然後依刑法第55條前段規定「從一重處斷
    」，非謂對於其餘各罪可置而不論。因此，法院決定處斷刑
    時，雖以其中最重罪名之法定刑，做為裁量之準據，惟於裁
    量其輕重時，仍應將輕罪合併評價在內（最高法院108年度
    台上字第4405、4408號判決參照）。本件被告於偵、審中就
    其所為洗錢之犯行均自白不諱（見偵緝卷第18頁，本院卷第
    74、136、144頁)，依上說明，就被告洗錢部分之犯行，原
    應減輕其刑，惟其本案犯行均係從一重論處加重詐欺取財罪
    ，則就被告所為洗錢部分犯行即想像競合輕罪得減輕其刑部
    分，本院於依刑法第57條規定量刑時，即應併予審酌。
  ㈥爰以行為人之責任為基礎，並審酌被告之素行，此有其上開
    前案紀錄表附卷可按，其為詐欺集團擔任人頭帳戶轉簿工作
    ，而依照該集團之計畫而分擔部分犯行，利用一般民眾對於
    網路購物或金融交易之信賴，作為施詐取財之手段，詐得贓
    款後，進而著手隱匿詐欺贓款，造成告訴人賴采羚、王意榕
    、許濬纕、吳郁翎、沈文華、張月宏、張宸甄及被害人高寀
    緁等人之財產損害，更嚴重影響社會治安、交易秩序及人我
    際之信任關係，所為殊值非難，兼衡其犯後坦認犯罪，且與
    告訴人賴采羚、王意榕、許濬纕、張月宏、張宸甄及被害人
    高寀緁均成立調解，承諾分期給付賠償事宜，又告訴人吳郁
    翎、沈文華未到庭而未能成立調解等情，亦有本院調解筆錄
    及刑事報到明細（見本院卷第81至82、147至149、131頁）
    存卷為憑，併考量被告參與詐欺集團組織之程度及分工角色
    、告訴人及被害人等遭詐之金額，及被告自陳為高中肄業之
    智識程度、未婚，入監前無業，與家人同住之家庭經濟與生
    活狀況，暨其犯罪之動機、目的、手段等一切情狀，分別量
    處如主文所示之宣告刑（詳如本判決附表），資為懲儆。
  ㈦又按審酌數罪併罰之定應執行刑，係出於刑罰經濟與責罰相
    當之考量，並非予以犯罪行為人或受刑人不當之利益，為一
    種特別的量刑過程，相較於刑法第57條所定科刑時應審酌之
    事項，係對一般犯罪行為之裁量。而定應執行刑之宣告，乃
    對犯罪行為人本身及所犯各罪之總檢視，除應考量行為人所
    犯數罪反應出之人格特性，並應權衡審酌行為人之責任與整
    體刑法目的及相關刑事政策，在量刑權之法律拘束性原則下
    ，依刑法第51條第5款規定，採限制加重原則，資為量刑自
    由裁量權之外部界限，並應受法秩序理念規範之比例原則、
    平等原則、責罰相當原則、重複評價禁止原則等自由裁量權
    之內部抽象價值要求界限之支配，以使輕重得宜，罰當其責
    ，俾符合法律授與裁量權之目的，以區別數罪併罰與單純數
    罪之不同，兼顧刑罰衡平原則。故定應執行刑時，除仍應就
    各別刑罰規範之目的、輕重罪間體系之平衡、整體犯罪非難
    評價，為綜合判斷外，尤須參酌上開實現刑罰公平性，以杜
    絕僥倖、減少犯罪之立法意旨，為妥適之裁量。本院衡酌被
    告於本案各次所為之犯行，相距間隔密接，且屬參加同一詐
    欺集團所反覆實施，侵害法益固非屬於同一人，然基於共同
    犯意聯絡擔任人頭帳戶轉簿工作參與各次犯行之方式並無二
    致，犯罪類型同一，數罪對法益侵害之加重效應較低。依上
    說明，本於罪責相當性之要求，在上述內、外部性界限範圍
    內，就本件整體犯罪之非難評價、各行為彼此間之偶發性、
    各行為所侵害法益之專屬性或同一性予以綜合判斷，及斟酌
    被告犯罪行為之不法與罪責程度、對其施以矯正之必要性，
    乃就其前揭量處如主文所示之宣告刑，定其應執行之刑如主
    文所示。　
四、關於沒收部分： 
　㈠按犯罪所得，屬於犯罪行為人者，沒收之。但有特別規定者
    ，依其規定；前項之沒收，於全部或一部不能沒收或不宜執
    行沒收時，追徵其價額，刑法第38條之1第1項、第3項固有
    明文。然因犯罪所得之物，以實際所得者為限，苟無所得或
    尚未取得者，自無從為沒收追繳之諭知（最高法院89年度台
    上字第3434號判決參照）。又就共同正犯犯罪所得之沒收，
    往昔實務雖採連帶沒收之見解；惟按沒收，是以犯罪為原因
    ，對於物之所有人剝奪其所有權，並將之強制收歸國有的處
    分，其重點在於所受利得之剝奪。故無利得者，本不應生剝
    奪財產權之問題。參諸民事法上多數利得人不當得利之返還
    ，並無連帶負責之適用，因此即令二人以上共同犯罪，關於
    犯罪所得之沒收或追徵，亦應各按其實際利得數額負責，而
    非負連帶責任，始屬合理。此與犯罪所得之追繳並發還被害
    人，重在填補損害而應負連帶返還之責任（司法院院字第20
    24號解釋參照）及以犯罪所得作為犯罪構成（或加重）要件
    類型者，基於共同正犯應對犯罪之全部事實負責，則就所得
    財物應合併計算之情形，迥然不同。至於共同正犯各人實際
    上究竟有無犯罪所得，或其犯罪所得究竟多寡，應由事實審
    法院綜合卷證資料及調查所得認定之。本件被告邱瑞祥加入
    本件詐騙集團擔任轉簿手而為本案犯行，而卷內查無積極證
    據足認被告有因本案犯行實際獲取任何報酬，已無犯罪所得
    應予宣告沒收之問題。至本案告訴人及被害人等雖分別遭詐
    取有如起訴書附表各編號所示之金額，然卷內亦查無事證足
    以證明被告確有收執該等詐欺贓款，亦乏證據證明被告與詐
    欺集團成員就上開款項享有共同處分權，是尚難將詐欺集團
    成員自告訴人及被害人等所詐得之上開款項，認屬本件被告
    犯罪所獲得之利益，依上說明，自無從依刑法關於沒收之規
    定於本案宣告沒收，附此敘明。
　㈡另按犯洗錢防制法之洗錢罪，其所移轉、變更、掩飾、隱匿
    、收受、取得、持有、使用之財物或財產上利益，沒收之，
    洗錢防制法第18條第1項前段固有明文，其立法理由乃為沒
    收洗錢行為標的之財物或財產上利益。惟刑罰法令關於沒收
    之規定，兼採職權沒收主義與義務沒收主義。職權沒收，係
    指法院就屬於被告所有，供犯罪所用、預備用或因犯罪所得
    之物，仍得本於職權斟酌是否宣告沒收。義務沒收，則又可
    分為絕對義務沒收與相對義務沒收。前者指凡法條有：「不
    問屬於犯人與否，沒收之」之特別規定者屬之，法院就此等
    物品是否宣告沒收，無斟酌餘地，除已證明滅失者外，不問
    屬於犯人與否或有無查扣，均應宣告沒收；後者則係指供犯
    罪所用、預備用或因犯罪所得，以屬於被告所有者為限，始
    應予以沒收（最高法院96年度台上字第7069號判決參照）。
    而上開洗錢防制法關於沒收之條文既未規定「不論屬於犯罪
    行為人與否」均沒收之，而採取相對義務沒收主義，自仍以
    屬於被告所得管領、處分者為限，始應予以沒收。本件洗錢
    部分所得，卷內並無證據證明被告有經手接收，既非被告所
    有，亦未在其實際掌控中，則被告就此部分財物本不具所有
    權及事實上處分權，自非其所得管領、處分，即無從依洗錢
    防制法第18條第1項規定予以宣告沒收，併予敘明。
據上論結，應依刑事訴訟法第273條之1第1項、第284條之1、第2
99條第1項前段、第310條之2、第454條，洗錢防制法第2條第2款
、第14條第1項，刑法第11條前段、第28條、第339條之4第1項第
2款、第55條、第51條第5款，刑法施行法第1條之1第1項，判決
如主文。
本案經檢察官許恭仁提起公訴，檢察官江玟萱到庭執行職務。
中　　華　　民　　國　　111 　年　　8 　　月　　30　　日
                  刑事第九庭法  官  李冠宜
以上正本證明與原本無異。
如不服本判決應於收受送達後20日內向本院提出上訴書狀，並應
敘述具體理由。其未敘述上訴理由者，應於上訴期間屆滿後20日
內向本院補提理由書（均須按他造當事人之人數附繕本）「切勿
逕送上級法院」。
因疫情而遲誤不變期間，得向法院聲請回復原狀。
                            書記官  杜依玹
中　　華　　民　　國　　111 　年　　8 　　月　　31　　日
附錄：本案論罪科刑法條全文
中華民國刑法第339條之4
犯第339條詐欺罪而有下列情形之一者，處1年以上7年以下有期
徒刑，得併科1百萬元以下罰金：
一、冒用政府機關或公務員名義犯之。
二、三人以上共同犯之。
三、以廣播電視、電子通訊、網際網路或其他媒體等傳播工具，
    對公眾散布而犯之。
前項之未遂犯罰之。
洗錢防制法第2條
本法所稱洗錢，指下列行為：
一、意圖掩飾或隱匿特定犯罪所得來源，或使他人逃避刑事追訴
    ，而移轉或變更特定犯罪所得。
二、掩飾或隱匿特定犯罪所得之本質、來源、去向、所在、所有
    權、處分權或其他權益者。
三、收受、持有或使用他人之特定犯罪所得。
洗錢防制法第14條
有第二條各款所列洗錢行為者，處7年以下有期徒刑，併科新臺
幣5百萬元以下罰金。
前項之未遂犯罰之。
前二項情形，不得科以超過其特定犯罪所定最重本刑之刑。
中華民國刑法第55條
（想像競合犯）
一行為而觸犯數罪名者，從一重處斷。但不得科以較輕罪名所定
最輕本刑以下之刑。 
附表：
編號 犯罪事實 罪名及宣告刑  一 起訴書犯罪事實欄一暨其附表編號1關於告訴人賴采羚部分犯行 邱瑞祥三人以上共同犯詐欺取財罪，處有期徒刑壹年叁月。  二 起訴書犯罪事實欄一暨其附表編號2關於告訴人王意榕部分犯行 邱瑞祥三人以上共同犯詐欺取財罪，處有期徒刑壹年貳月。  三 起訴書犯罪事實欄一暨其附表編號3關於告訴人許濬纕部分犯行 邱瑞祥三人以上共同犯詐欺取財罪，處有期徒刑壹年叁月。  四 起訴書犯罪事實欄一暨其附表編號4關於告訴人吳郁翎部分犯行 邱瑞祥三人以上共同犯詐欺取財罪，處有期徒刑壹年。  五 起訴書犯罪事實欄一暨其附表編號5關於被害人高寀緁部分犯行 邱瑞祥三人以上共同犯詐欺取財罪，處有期徒刑壹年壹月。  六 起訴書犯罪事實欄一暨其附表編號6關於告訴人沈文華部分犯行 邱瑞祥三人以上共同犯詐欺取財罪，處有期徒刑壹年肆月。  七 起訴書犯罪事實欄一暨其附表編號7關於告訴人張月宏部分犯行 邱瑞祥三人以上共同犯詐欺取財罪，處有期徒刑壹年貳月。  八 起訴書犯罪事實欄一暨其附表編號8關於告訴人張宸甄部分犯行 邱瑞祥三人以上共同犯詐欺取財罪，處有期徒刑壹年肆月。